臺灣高等法院臺中分院刑事判決　　　　94年度上訴字第1791號
上　訴　人　臺灣苗栗地方法院檢察署檢察官
上　訴　人
即　被　告　甲○○
　　　　　　丁○○
共　　　同
指定辯護人　本院公設辯護人　丙○○
上列上訴人等因被告等強盜等案件，不服臺灣苗栗地方法院中華
民國94年5月3日第一審判決 （民國92年度訴字第210號，起訴案
號：臺灣苗栗地方法院檢察署民國90年度偵續字第18號），提起
上訴，本院判決如下：
    主 　　 文
上訴駁回。
    事　　　實
一、甲○○為向戊○○追討新臺幣（下同） 147萬元之賭債，乃
    與其妻丁○○、甲○○之遠房表弟蔡壹吉（目前通緝中）、
    蔡壹吉之妻舅陳志仁（非本案之被告陳志仁）、及其餘3 名
    姓名年籍不詳之成年男子謀議，共同基於傷害及強制罪之犯
    意聯絡，明知戊○○並無簽立本票以償還賭債或提供財物擔
    保賭債之義務，竟於民國（下同）88年8月21日下午5時許，
    由蔡壹吉及其妻舅陳志仁與上開三名姓名年籍不詳之成年男
    子，在國道一號高速公路南下 135公里處，找到從事拖吊業
    務、正在路旁停車休息之戊○○，乃要求戊○○出面與甲○○處理賭債問題，經戊○○同意後，由戊○○駕駛其所有車
    牌號碼Q2－7112號拖吊車與蔡壹吉等人共同前往苗栗縣三義
    鄉雙湖村16鄰35之1號尚圓自助KTV第816 號包廂內談判，進
    入包廂後，蔡壹吉一行人即詢問戊○○有無欠甲○○錢，戊○○則答以係因甲○○詐賭，故拒絕給付賭債，蔡壹吉、陳
    志仁乃與上開三名姓名年籍不詳之成年男子，先將包廂內燈
    光關暗並囑咐服務生沒事不要進來，而共同徒手毆打戊○○
    ，致戊○○受有左臉及左側胸部挫傷等傷害，並對戊○○恫
    稱：「欠賭債也是欠錢，若不想死就不要耍花樣，若報警處
    理就用槍打死你」等語，共同以強暴、脅迫之手段，要求戊○○簽立本票及讓渡書以償還、擔保所欠賭債，戊○○遂因
    此簽立金額分別為30萬元、30萬元、37萬元之本票3張共 97
    萬元，及在讓渡書中書立同意於88年8月24日將剩餘之50 萬
    元賭債以現金方式清償，並提供其所有車牌號碼Q2－7112號
    之拖吊車供擔保等語，使戊○○行無義務之事。嗣甲○○、
    丁○○進入包廂內取走該 3張本票及讓渡書，甲○○隨即駕
    駛上開戊○○所有之拖吊車搭載戊○○至苗栗縣三義鄉勝興
    村水美17之3號全鎰汽車修理廠，始揭長離去。迨同年月 24
    日下午2時10 分許，丁○○與不知情之蔡壹雄共同前往全鎰
    汽車修理廠向戊○○收取50萬元之賭債時，為埋伏之警員當
    場查獲，並循線起出上開戊○○所有之拖吊車。
二、案經新竹市警察局移送臺灣苗栗地方法院檢察署檢察官偵查
    起訴。
    理  　　由
一、關於證據能力部分：
　　公訴人所提出證人戊○○、林煥彬於警訊之指訴、證人戊○○、徐朝源、彭光明、湯運財於偵查中之證述、及告訴人戊○○於偵查中之指訴等證據，業經被告等之原審選任辯護人
    於原審準備程序時爭執該等證據之證據能力，茲分述如下：
　(一)、證人戊○○、林煥彬於警訊時之證述：
    1.按被告以外之人於司法警察官或司法警察調查中所為之陳
      述，除符合刑事訴訟法第159條之2或同法第159條之3之例
      外規定外，應屬傳聞證據，不得作為證據，此觀刑事訴訟
      法第159條第1項、第159條之2、及第159條之3之規定自明
      。
    2.查證人戊○○、林煥彬於警訊時所為之陳述，客觀上並無
      證據顯示證人在警訊時所為之陳述有何較可信之特別情況
      ，核與刑事訴訟法第159條之2、之3 所規定之例外情形亦
      不相符，是證人此部分之證述，應無證據能力，先予敘明
      。
　(二)、證人戊○○於偵查中之證述：
    1.按證人、鑑定人依法應具結而未具結者，其證言或鑑定意
      見，不得作為證據，刑事訴訟法第158條之3訂有明文。考
      其立法意旨，在於透過具結之程序，使就與案情有關係之
      重要事項為虛偽陳述之證人，將來得以偽證罪加以處罰，
      藉以擔保其證言之可信性，故具結實乃此證據方法之證據
      能力之嚴格形式要件。準此，如證人未經具結而作證，依
      該法條之規定，即當然無證據能力。
    2.查證人戊○○固於偵查中以證人之身分作證（見偵卷第55
      頁以下），惟遍查全卷，並無證人戊○○之結文附卷，難
      認證人業經具結作證，揆諸前揭說明意旨，其此部分之證
      述，應無證據能力。
　(三)、告訴人戊○○於偵查中之指訴：
    1.證據裁判原則之核心概念，係嚴格證明法則。嚴格證明法
      則，乃謂無證據能力、未經合法調查之證據，不得作為判
      斷犯罪之依據（刑事訴訟法第155條第2項參照）。所謂合
      法調查，即踐行刑事訴訟法就被告、人證、鑑定、文書、
      勘驗等五種法定證據方法所規定之調查程序。亦即，在嚴
      格證明法則之下，法官於審判期日踐行調查證據時，僅能
      使用刑事訴訟法所列舉之證據方法調查證據，以證明本案
      待證事實，此為證據方法法定主義，其規範目的在於保障
      真實之發現，就被告而言，乃保障其受公平審判之權利。
      如無法律授權，任意創設新型態之證據方法、擴張或限制
      任何一種證據方法之適用範圍，將危及被告之防禦權，而
      侵害其受公平審判之權利 （司法院大法官釋字第582號解
      釋許玉秀協同意見書參照）。
    2.刑事偵審程序中，「告訴人之指訴」係對被告所為不利之
      陳述，在嚴格證明法則之支配下，本質上屬於「證人」，
      故告訴人之指訴是否可以採信，本應以證人之身份調查之
      ，否則，其指訴並不具有證據能力，審判者自不得採為判
      決之基礎，故檢察官偵查時，應將告訴人以證人之身分加
      以具結，以擔保其證言之可信度，踐行此嚴格形式之要求
      ，程序方為妥適。
    3.經查，告訴人戊○○於偵查中所為之指訴（見偵卷第48頁
      、第51頁、第64頁、第69頁、第79頁、偵續卷第71頁以下
      ），檢察官係以告訴人之身份詢問，並未以證人之身分加
      以具結作證，揆諸前開說明意旨，此部分告訴人之指訴，
      並非法定證據方法，應不具有證據能力。
　(四)、證人徐朝源、彭光明、湯運財於偵查中所為之證述：
    1.按被告以外之人於審判外之言詞或書面陳述，除法律有規
      定者外，不得作為證據，刑事訴訟法第159條第1項定有明
      文。而該條所謂「除法律另有規定者外」，依同法第 159
      條之1第2項之規定，包括被告以外之人於偵查中向檢察官
      所為之陳述，除顯有不可信之情況者外，得為證據之情形
      。
    2.查證人徐朝源、彭光明、湯運財於偵查中所為之證述（見
      偵卷第64 頁、第68頁、第79頁以下） ，業經具結，且係
      向檢察官所為之陳述，客觀上亦無顯有不可信之情況，揆
      諸前開說明意旨，應認有證據能力。
二、認定犯罪事實所依據之證據及理由：
  (一)、本件犯罪事實，業據證人即告訴人戊○○於原審審理時證
      述明確（見原審卷(一)第275至319頁）。
  (二)、本案之關鍵性證據，係證人即告訴人戊○○於原審審理時
      所為之證述，該等證述，均經其具結以擔保其證言之憑信
      性，且為經檢察官、上訴人即被告（下稱被告）甲○○、
      丁○○、及被告等之原審選任辯護人交互詰問之結果，堪
      認其就被告等於 88年8月21日之犯罪過程，前後所供並無
      瑕疵可指，核與客觀跡證相符，且經直接審理之結果，觀
      其作證之整體過程，亦足認其證詞為真正，相較於被告等
      所為與常理有悖之辯詞（詳後述被告等辯解之部分）而言
      ，證人戊○○之證詞較為真實可信。
  (三)、被告等於原審審理時均供承：為追討戊○○積欠甲○○之
      147萬元賭債，有於88年8月21日至尚圓自助KTV第816號包
      廂內與戊○○進行協調，且取走戊○○所簽立之系爭本票
      3紙及讓渡書1份，並約定由戊○○提供拖吊車抵押，待其
      償還現金50萬元時始返還拖吊車等語。
  (四)、關於告訴人戊○○是否積欠被告甲○○賭債及其金額多寡
      ，此亦涉及被告等之所為，主觀上是否有不法所有意圖，
      經查：
    1.告訴人戊○○與案外人湯運財於85年10月間，先後至被告
      甲○○所介紹之臺中豐原及苗栗兩地之賭場，前後共輸近
      3 百萬元，因戊○○與湯運財係合股，二人平分之結果，
      每人輸約 147萬元，惟告訴人戊○○並未當場給付上開賭
      債乙節，業據戊○○於原審審理時證述甚詳（見原審卷(一)
      第275頁以下），核與證人湯運財到庭所為之證述相符 （
      見原審卷(二)第9頁以下） ，且為被告等所是認，應堪認定
      。
    2.被告甲○○於警訊時、偵查中及原審審理時均供稱：戊○○積欠賭場 147萬元，賭場的人因認戊○○係伊所介紹而
      向伊追討，伊於代戊○○償還 147萬元後，才向戊○○追
      討賭債等語。經查，證人戊○○於原審審理時證稱：「當
      初賭輸的時候，是甲○○帶我離開的，且賭輸時並沒有簽
      立本票，因他們是針對甲○○，甲○○再針對我，甲○○
      有跟我說過我輸賭場的這筆錢，他有幫我償還，所以叫我
      還他」等語 （見原審卷(一)第296頁、第297頁、第290頁）
      。衡諸常情，被告甲○○若未曾代告訴人清償 147萬元之
      賭債予經營賭場之人，告訴人自無可能在賭輸 147萬元且
      未當場給付現金或簽立任何票據之情況下全身而退，更無
      不於事後向告訴人追討之理，再者，告訴人戊○○至臺中
      、苗栗之職業賭場賭博，既均係由被告甲○○所介紹，且
      賭輸後並未當場給付賭債，而係在被告甲○○之帶領下離
      開等情以觀，堪認被告甲○○確有幫告訴人戊○○償還系
      爭賭債無訛。
    3.被告甲○○於代告訴人戊○○償還 147萬元賭債後，再轉
      向告訴人戊○○收取 147萬元之債權，本質上仍屬賭債，
      應無疑義。就此，證人戊○○於原審審理時復證稱：「甲○○要債的內容就是這 147萬元，他並沒有要更多」等語
      （見原審卷第52頁），是告訴人既積欠被告甲○○ 147萬
      元之債務，且被告甲○○始終均於此範圍內追討，即難認
      其主觀上有何不法所有之意圖，殆無疑義。
    4.關於告訴人僅簽立97萬元之本票予被告甲○○乙節，證人
      戊○○於原審審理時證稱：「本來賭債是 147萬元，後來
      甲○○同意減到97萬元，但甲○○又說我一毛都沒有還，
      所以要拿足147萬元」等語 （見原審卷(一)第308頁、第309
      頁）。由此可知，雖然被告甲○○曾同意賭債減為97萬元
      ，惟係以告訴人願意還款為前提，是於告訴人始終未償還
      系爭賭債，被告甲○○乃於 147萬元賭債之範圍內請求還
      款，並未逾越，故被告甲○○主觀上應無不法所有意圖，
      亦無疑義。
    5.公訴人雖認被告甲○○曾於85年底持告訴人所簽發之97萬
      元本票向原法院聲請強制執行以追討賭債，又於88年8月2
      1日令告訴人就同一筆債務簽發3張分別為30萬元、30萬元
      、37萬元之本票，而認就該 3紙本票之簽發，被告等有不
      法所有意圖云云。惟據證人戊○○於原審審理時所證：「
      在尚圓自助KTV所要的140幾萬元，都是因為賭博而產生的
      ，這幾張本票的日期都隔幾天，是我主動要求分期付款的
      」等語（見原審卷(一)第301頁、第302頁）。準此可知，即
      便被告等以前曾取得執行名義，惟因告訴人從未償還，故
      被告等就此賭債之範圍內，要求被害人簽發本票以返還，
      仍屬同一原因關係，被告等強制要求被害人再行簽發本票
      ，固有使人行無義務之事而涉犯強制罪，惟被告等主觀上
      並無不法所有之意圖，至為明確。
    6.關於案發當日被告甲○○將告訴人所有車牌號碼Q2－7112
      號拖吊車取走之事實，被告甲○○辯稱：這是作為抵押之
      用等語，核與證人戊○○於原審審理時所證：當時被告稱
      歸還50萬元後，再將車子交還給伊等語相符（見原審卷第
      294頁），且有讓渡書影本1份附卷可稽（見核退卷第31頁
      ）。該讓渡書記載：告訴人同意將拖吊車先行抵押予被告
      甲○○，待88年8月24日告訴人償還被告甲○○ 50萬元現
      金之後，再行將抵押之車歸還等語，姑且不論該讓渡書係
      在違反告訴人之自由意志下所簽立，惟雙方既將此內容訴
      諸文字，可知被告甲○○確有將此拖吊車作為擔保賭債之
      意，是以，該拖吊車既係供抵押之用，故於擔保賭債之範
      圍內，被告等主觀上亦無不法所有之意圖甚明。
    7.至證人戊○○雖到庭證稱：系爭賭債係甲○○串通賭場業
      者以詐賭方式騙取而來云云，此雖與證人即同行賭博之湯
      運財於偵查中及原審審理時所為之證述相符，惟查：(1)、
      證人戊○○於原審審理時證稱：係因在臺中豐原其中 1局
      就輸100萬元，所以懷疑係遭詐賭等語（見原審卷(一)第282
      頁、第283頁） ，證人湯運財則證稱：伊在臺中豐原與戊○○合股賭博時，所輸係贏少輸多累積起來，並無一注輸
      100萬元之情形等語 （見原審卷(二)第22頁），是證人戊○○、湯運財此部分證述不一，所證之真實性即屬可疑；(2)
      、證人戊○○於原審審理時證稱：在苗栗賭博時，詐賭之
      賭具係伊拿走的云云（見原審卷(一)第285頁、第286頁、第
      311頁） 。證人湯運財則證稱：在苗栗賭博時，詐賭之賭
　　　具係伊拿走，後來交給彭光明，再拿回來交給戊○○云云
  　　（見原審卷(二)第27頁、第28頁），兩者之證述相互矛盾，
    　其真實性顯有可疑；(3)、證人戊○○復證稱：伊將偷出來
      的牌子，自己用紅色玻璃紙檢視，發現賭具背面出現點數
      云云（見原審卷(一)第285頁） ，此核與證人湯運財所證：
      戊○○有告訴伊有將賭博之賭具拿給第三人驗云云（見原
      審卷(二)第28頁）不符，亦值可疑；(4)、再者，何以告訴人
      與湯運財於臺中豐原賭輸後，又一同前往苗栗賭博乙事，
      證人戊○○證稱：「是因為我認為臺中有詐賭，所以我要
      跟甲○○到苗栗，看能不能拿到詐賭的賭具」云云（見原
      審卷(一)第284頁） ，證人湯運財亦證稱是要去找詐賭之證
      據云云（見原審卷(二)第24頁），惟證人戊○○、湯運財未
      前往苗栗賭博前，對於臺中與苗栗二賭場是否為同一人所
      經營，是否使用同一副牌究有未明，彼二人所稱係因懷疑
      臺中豐原賭場有詐賭，故欲前往苗栗拿回詐賭之賭具云云
      ，顯與常情有悖；(5)、證人戊○○證稱：因伊在臺中有以
      口香糖偷偷在推筒子之麻將牌上做記號，後來伊在苗栗賭
      博時即發現這做記號之麻將牌，故伊偷偷把整副牌拿走云
      云。惟衡諸常情，苟職業賭場之經營者在賭牌上動手腳詐
      賭，理應相當注意賭具，甚至派人注意賭客動態，謂賭客
      在賭輸 1百多萬元之情況下，可將整副推筒子麻將賭牌均
      取走，並安然無恙地離開賭場，此亦顯與常理有違；(6)、
      再者，證人戊○○證稱：伊將賭牌自苗栗賭場拿走後，渠
      等有要求伊把賭牌拿出來還，便可不必清償賭債，但伊將
      賭牌交出後，渠等仍向伊要錢云云 （見原審卷(一)第285頁
      ）。苟告訴人將詐賭之賭牌自賭場取走，何以賭場經營者
      會向賭客請求取回該詐賭之賭牌，而自承其確有詐賭事實
      之理？此亦顯與常情相悖；(7)、至證人徐祥銘（原名徐朝
      源）固於偵查中證稱：「甲○○帶戊○○去賭博，賭輸了
      2、3百萬元，應該係詐賭，因為賭具有問題，被戊○○拿
      走叫人驗，發現賭具係假的」云云（見偵卷第65頁背面）
      。惟查，證人徐祥銘於原審審理時證稱：「關於詐賭一事
      ，時間久了，我記不清楚，我是聽戊○○、湯運財所說，
      並未親眼見到」等語（見原審卷(一)第264頁、第265頁），
      證人徐祥銘於偵查中之證述既係基於告訴人戊○○、證人
      湯運財之告知，並未親眼見聞，核屬傳聞證據，應無證據
      能力，尚難資為認定是否有詐賭之證據。是證人戊○○、
      湯運財證稱所欠賭債係因被告等串通賭場詐賭所致云云，
      顯與常理有悖，均不足採信。既無確切證據足認告訴人戊○○之賭債係出於被告等人詐賭所欠之債，被告等人之追
      討賭債，主觀上即難謂有何不法所有之意圖。
  (五)、告訴人戊○○於尚圓自助KTV第816號包廂內遭同案被告蔡
      壹吉、案外人陳志仁及三名姓名年籍不詳之成年男子（下
      稱同案被告蔡壹吉等人）毆打討債，而受有左臉及左側胸
      部挫傷等傷害之事實，有財團法人為恭紀念醫院甲種診斷
      證明書影本1份附卷可稽（見偵續卷第35頁）。
  (六)、此外，復有系爭讓渡書影本1份、贓物認領保管單收據2份
      、尚圓自助KTV第816號包廂外照片1張附卷可稽 （見偵續
      卷第33頁、第34頁、核退卷第29頁、偵卷第27頁、第17頁
      ）。
  (七)、關於被告等與同案被告蔡壹吉、案外人陳志仁、及姓名年
      籍不詳之三名成年男子等 5人間，是否有共犯之關係乙節
      ，經查：(1)、同案被告蔡壹吉等人於 88年8月21日在高速
      公路上找到告訴人時，即要求告訴人就有無積欠被告甲○○債務部分出面與其對質，當時同案被告蔡壹吉並以行動
      電話與被告甲○○聯絡等情，業據證人戊○○於原審審理
      時證述明確，並為被告等所是認；(2)、告訴人至尚圓自助
      KTV 後，同案被告蔡壹吉等人即詢問是否有積欠被告甲○○債務，經告訴人否認後即遭同案被告蔡壹吉等人一陣毆
      打，並以強暴、脅迫之方式強制被害人簽發系爭本票 3張
      及讓渡書以清償、擔保積欠甲○○之賭債，可見同案被告
      蔡壹吉等人既然事前已準備好空白本票 3張，並瞭解所要
      強制告訴人簽立之系爭讓渡書之內容，顯與被告甲○○有
      共犯之關係；(3)、告訴人於簽立本票及讓渡書後不久，被
      告等即進入 KTV包廂並取走本票及讓渡書乙節，業據證人
      戊○○於原審審理時到庭證述明確，亦足證被告等與同案
      被告蔡壹吉等人有犯意之聯絡；(4)、被告丁○○於警訊時
      、偵查中及原審審理時均供稱：本案係戊○○積欠甲○○
      賭債，甲○○叫蔡壹吉代為找出戊○○出面解決，後來在
      高速公路找到告訴人，係戊○○提議到尚圓自助 KTV，伊
      與甲○○係隨後才到，到達後，告訴人之本票及讓渡書已
      經寫妥，且伊係於 88年8月24日與不知情之蔡壹雄同往全
      鎰汽車修理廠向告訴人戊○○收取50萬元賭債現金時，為
      警查獲，伊係於90年7月持系爭3張本票向原法院聲請本票
      裁定等語，核與證人戊○○於原審審理時所證相符。準此
      ，被告丁○○雖矢口否認系爭本票及讓渡書係犯傷害及強
      制罪所取得（此部分見後述被告辯解不可採理由欄），惟
      被告丁○○既身為被告甲○○之妻，且對於本案前後過程
      、脈絡相當清楚，事後尚且向告訴人取款及聲請本票裁定
      ，是其對本案之傷害罪及強制罪，與其餘被告應有犯意之
      聯絡，至為明確；被告等二人縱雖未至現場實際參與傷害
      及強制等行為之實施，亦難脫「共謀共同正犯」之關係。
三、關於被告等所為之辯解：
    被告甲○○、丁○○固坦承有於 88年8月21日在告訴人戊○○簽立系爭本票及讓渡書後，進入尚圓自助KTV第816號包廂
  　內，並取走系爭本票及讓渡書之事實，惟矢口否認有何傷害
    、強制罪之犯行，辯稱：簽立系爭本票及讓渡書，均係經告
    訴人戊○○同意，伊等並未毆打、恐嚇告訴人云云。經查：
  (一)、同案被告蔡壹吉等人係於高速公路上找到告訴人，要求其
      出面與甲○○對質，並共同前往尚圓自助KTV第816號包廂
      等情，業如前述，同案被告蔡壹吉等人並要求尚圓自助KT
      V 之服務生林煥彬不管包廂發生何事均不要進去乙節，業
      據證人林煥彬於偵查中證述明確（見偵卷第57頁），被告
      甲○○經動員蔡壹吉等 5人在高速公路上找到告訴人，帶
      告訴人至KTV 包廂內談判，並囑服務生沒事不要進入包廂
      ，依此客觀事態，與單純協商債務之情形顯然有異。
  (二)、被告等為追討賭債，業於85年12月持告訴人戊○○於85年
      10間因賭債所簽立之97萬元本票向法院聲請本票許可強制
      執行之裁定，惟均未獲清償等情，業據被告等於警訊、偵
      查、及原審審理中供認無訛，且經原審調取臺灣新竹地方
      法院85年度票字第3340號本票裁定之卷宗核閱屬實，告訴
      人就所欠賭債既無意清償，其若未遭受上開傷害及強制，
      又豈有同意再簽立系爭本票及讓渡書，並提供車輛擔保之
      理？
  (三)、被告甲○○、丁○○二人係於告訴人簽立完系爭本票及讓
      渡書之後，慧始行進入尚圓自助KTV第816號包廂取得本票
      及讓渡書，而告訴人與同案被告蔡壹吉等人本不相識，苟
      非同案被告蔡壹吉等人共同毆打告訴人並強制告訴人簽立
      本票及讓渡書，在告訴人尚未見到被告等二人之情況下，
      焉有事先簽立本票及讓渡書之理？
  (四)、依上開讓渡書所載：「茲因以前所欠甲○○ 147萬元整現
      今本人戊○○因本身現金拮据，是以先將本人之拖吊車Ｑ
      2-711號先行抵押於甲○○，於88年8月24日付現金50萬元
      整再行將抵押之車歸還車主本人，如不履行契約願以Ｑ2-
      711之車賣於甲○○20萬元，其他之97萬元整於民國88年9
      月1日現金全部償還，願以開立3張本票作抵押」等語，告
      訴人已表明現金拮据，然仍須於讓渡書簽立後之 3日內清
      償甲○○現金50萬元，10日內再清償現金97萬元，顯與常
      理有悖，告訴人所指其遭受強暴、脅迫始簽立此讓渡書等
      情，應無不實。
  (五)、告訴人於前開讓渡書事件之前，曾將其所有車牌號碼Ｑ2-
      711號拖吊車以110萬元之價格出售於被告甲○○，嗣雙方
      又解除買賣契約等情，乃被告所不否認之事實，然依該讓
      渡書所載：「．．．原告如不履行契約，願以 Ｑ2-711號
      拖吊車賣於甲○○20萬元．．．」等語，所約定之讓售價
      款與該拖吊車之價值顯不相當，倘告訴人未遭強暴、脅迫
      ，其又有何同意將高價之拖吊車以如此低價讓售之理由？
  　　被告等所辯，尚難遽予採信。
四、綜上所述，被告等為追討賭債，明知告訴人戊○○並無簽立
    本票及讓渡書以償還、擔保賭債之義務，竟謀議由具有犯意
    聯絡之同案被告蔡壹吉等人，共同傷害告訴人，並以強暴、
    脅迫之手段，令告訴人戊○○簽立本票及讓渡書，使戊○○
    行無義務之事，事證至臻明確，被告等犯行均堪予認定。
五、關於論罪科刑部分：
　(一)核被告甲○○、丁○○所為，均係犯刑法第277條第1項之普
　  通傷害罪、同法第304條第1項之強制罪。公訴意旨認被告等
    二人係犯刑法第328條第1項之強盜罪嫌，惟按刑法上之強盜
    罪，以有為自己或第三人不法所有之意圖為構成要件之一，
    若奪取財物係基於他種目的，而非出於不法所有之意思者，
    縱其行為違法，要不成立強盜罪（見最高法院21年上字第18
    號判例）。次按，賭債係因賭博而生之債，性質上屬自然債
    務，債權人固不得以提起訴訟之方式向債務人請求償還，惟
    兩造尚非無債權債務關係之存在，是以，如賭債債權人以強
    暴、脅迫等不法手段令債務人償還賭債，除依其情形可能另
    構成恐嚇危害安全罪嫌、妨害自由罪嫌、傷害罪嫌之外，因
    債權人主觀上並無不法所有之意圖，要難成立侵害財產法益
    之罪名，是被告甲○○、丁○○所為，目的既係追討賭債，
    且追討之金額未逾越賭債之範圍，揆諸前揭說明意旨，難認
    被告等主觀上有何不法所有之意圖，公訴人認被告等係犯刑
    法第328條第1項之強盜罪嫌云云，容有未洽，起訴事實同一
    之範圍內，起訴法條，應予變更。
  (二)、被告等以恐嚇之手段脅迫告訴人簽立本票、讓渡書，其脅
      迫之行為，自包含於強制罪之犯意中，而為強制罪之部分
      行為，不另論以恐嚇危害安全罪。
  (三)、按以自己共同犯罪之意思，事先同謀，而由其中一部分人
      實施犯罪之行為者，均為共同正犯。而「共謀共同正犯」
      應對其他「實施正犯」所為之犯罪行為負全部責任（最高
      法院86年度台上字第4290號判決可資參照）。準此，被告
      等以自己犯罪之意思，與同案被告蔡壹吉、案外人陳志仁
      、及三名姓名年籍不詳之成年男子間，就上開傷害罪、強
      制罪有事前謀議之犯意聯絡，並由蔡壹吉、案外人陳志仁
      、及三名姓名年籍不詳之成年男子實施傷害及強制之犯罪
      行為，被告等雖未至現場實際參與傷害及強制罪行為之實
      施，揆諸前開說明意旨，均為共謀共同正犯。
  (四)、被告等所犯傷害罪及強制罪二罪間，有手段、目的之牽連
      關係，應依刑法第55條後段牽連犯之規定，從一重之傷害
      罪處斷。
  (五)、原審適用刑法第28條、第277條第1項、第304條第1項、第
      55條、第41條第1項前段，罰金罰鍰提高標準條例第1條前
      段、第2 條之規定，審酌被告等為追討賭債，竟對告訴人
      施以強暴、脅迫，並傷害告訴人，惡性非輕，且被告等犯
      後矢口否認犯行，毫無悔意，被告甲○○未曾判處有期徒
      刑以上之前科，被告丁○○未曾有犯罪之前科紀錄，有臺
      灣高等法院被告前案紀錄表 2份附卷可稽，甲○○居本案
      主事者之地位，併參酌被告等生活狀況、品行、智識程度
      、犯罪之動機、目的、手段、所生危害，及公訴人求刑等
      一切情狀，分別量處被告甲○○有期徒刑壹年，被告丁○○有期徒刑陸月，並就被告丁○○部分諭知易科罰金之折
      算標準。並敘明公訴意旨另略以：甲○○因不滿戊○○積
      欠其賭債97萬元，竟與丁○○、陳志仁、蔡壹吉、蔡壹雄
      等5人，共同基於意圖為自己不法所有之犯意聯絡，於 88
      年8月21日下午5時許，由陳志仁、蔡壹吉夥同其他三名姓
      名年籍不詳之成年男子，依甲○○電話之指示，在國道一
      號高速公路南下 135公里處，強押戊○○前往苗栗縣三義
      鄉雙湖村16鄰35 之1號尚圓自助KTV第816號包廂內談判，
      因戊○○不願給付上開賭債，陳志仁、蔡壹吉及其他三名
      姓名年籍不詳之成年男子遂基於傷害之犯意聯絡，共同徒
      手毆打戊○○，致戊○○受有左臉及左側胸部挫傷等傷害
      ，復對戊○○恫稱：「需再繳50萬元，不想死就不要耍花
      樣，若報警處理就用槍打死你」等語，以強暴、脅迫之手
      段，致使戊○○不能抗拒而簽立面額各為30萬元、30萬元
      、37萬元之本票3紙及讓渡書1紙，以清償賭債，嗣甲○○
      及具有犯意聯絡之丁○○隨即出現，由甲○○在上揭讓渡
      書上之「受款人」欄簽名並取走該本票 3紙，因認被告甲○○、丁○○另涉犯刑法第302 條私行拘禁剝奪他人行動
      自由之罪嫌，無非以：
    1.被告等於警訊、偵查及原審審理中之自白，及證人即告訴
      人戊○○、林煥彬於警訊時、偵查中所證（均經認定無證
      據能力）為其依據。訊據被告等均堅決否認有何妨害自由
      之犯行，辯稱： 88年8月21日在高速公路上，係經告訴人
　　　戊○○同意後才到尚圓自助 KTV協調付款問題，並未強押
  　　戊○○上車，亦未將告訴人私行拘禁於尚圓自助 KTV包廂
    　內等語。惟查關於被告等被訴由高速公路強押告訴人至尚
      圓自助KTV 部分：證人戊○○於原審審理中業據證稱：係
      蔡壹吉、陳志仁與三名姓名年籍不詳之成年男子要伊跟甲○○對質，伊當時亦同意對質，係伊提議到三義去，故伊
      開車跟隨渠等前往尚圓自助KTV ，整個過程中，渠等並未
      對伊施以暴力或恐嚇，係伊自願前往等語（見原審卷(一)第
      291頁、第292頁）。參以告訴人既係自行駕車跟隨，而非
      遭強押於乘客座，其行動並未喪失自由。再者，證人即尚
      圓自助KTV 之服務生林煥彬於偵查中亦證稱：戊○○並非
      遭強押進入包廂，伊看到渠等係像一般客人走進去等語（
      見偵卷第57頁）。關於被告等被訴在尚圓自助KTV 包廂內
      妨害自由部分：證人戊○○於原審審理中業據證稱：「我
      進包廂後，蔡壹吉等人就問我有沒有欠甲○○錢，我回答
      說沒有，說那是賭債，他們就開始打我，我是因為被打得
      手腳都軟掉而無法離開，但他們並沒有擋在門口不讓我離
      開」等語（見原審卷(一)第306頁、第309頁），此外，並無
      積極事證足以證明同案被告蔡壹吉等人於傷害告訴人之際
      ，主觀上即有妨害自由之犯意；再者，依本案卷證資料所
      示，告訴人於客觀上並未以任何言語、舉動表現出欲離開
      之意，亦無從遽此即認定同案被告蔡壹吉等人確有阻止其
      離去或私行拘禁之行為。既無其他積極證據足資證明被告
      等確有此部分之犯行，惟公訴人認此部分與前開業經論罪
      科刑部分，有牽連犯之裁判上一罪關係，爰不另為無罪判
      決之諭知。認事、用法、均無違誤，量刑亦稱妥適，被告
      等上訴否認犯罪，檢察官上訴認被告等涉犯強盜罪，均指
      摘原判決不當，皆為無理由，應予駁回。
六、據上論斷，應依刑事訴訟法第368條，判決如主文。
本案經檢察官乙○○到庭執行職務。
中　　華　　民　　國　　94　　年　　10　　月　　18　　日
              刑事第十庭  審判長法　官　林　照　明
                                法　官　林　清　鈞
                                法　官　吳　重　政
上列正本證明與原本無異。
一、檢察官得上訴。
二、被告等均不得上訴。
如不服本判決應於收受送達後十日內向本院提出上訴書狀，其未
敘述上訴之理由者並得於提起上訴後十日內向本院補提理由書（
均須按他造當事人之人數附繕本）。
                                書記官　劉　建　智
中　　華　　民　　國　　94　　年　　10　　月　　19　　日
附錄：
刑法第277條第1項：
傷害人之身體或健康者，處三年以下有期徒刑、拘役或一千元以
下罰金。
刑法第304條第1項：
以強暴、脅迫使人行無義務之事或妨害人行使權利者，處三年以
下有期徒刑、拘役或三百元以下罰金。
　　　　　　　　　　　　　　　　　　　　　　　　　　　Ｒ
